---
title: "0.rotinas-em-r-limpeza-banco"
author: "Ana Crispim (eduLab21)"
date: '2023-07-04'
output: html_document
---

```{r pacotes_db, echo= FALSE, include = FALSE}
# Pacotes -----------------------------------------------------------------
library(beepr)
library(tidyverse)
library(psych)
library(psychTools)
library(janitor)
library(sjmisc)
library(careless)
library(readxl)
library(ggthemes)
library(formattable)
```

```{r include = FALSE}
## Abrir o banco de dados
bfi_fake <- read_excel("data_raw/bfi_data.xlsx")
```

# Relatório de limpeza de dados
- O objetivo deste relatório é detalhar o processo de limpeza de dados do workshop Rotinas de R para análises psicométricas. Os seguintes passos serão detalhados:

1. Abrir o banco de dados de acordo com o formato do objeto
2. Verificar se o banco segue os princípios de tidy data
3. Verificar nome das variáveis e ajustar os nomes (se necessário)
4. Verificar quantidade de variáveis por instrumento
5. Checar tipos das variáveis/colunas
6. Criar variável de identificação (se necessário)
7. Verificar observações/linhas duplicadas 
8. Checar respostas descuidadas
  Extra: tem dados de duração da aplicação? Verifique potenciais respostas descuidadas
9. Checar dados socioeconômicos relevantes que atendam critérios de amostragem (e.g. idade mínima ou máxima)


</br>

## Amostra
- O banco de dados foi adaptado e embasado a partir do banco bfi do psychTools. Como este banco de dados foi alterado para fins didáticos, ele não pode ser compartilhado, divulgado ou usado para pesquisas. Existem N = 2806 observações com respostas e escores sobre traços de personalidade, bem-estar subjetivo, saúde mental, raciocínio lógico e diferenciação de interesses. Os 25 itens de personalidade fazem parte do projeto Synthetic Apeture Personality Assessment (SAPA) e fazem parte do International Personality Item Pool of Lewis Goldberg (IPIP)

## Passos 1 e 2: Explorar o arquivo do banco de dados 
1. Abrir o banco de dados de acordo com o formato do objeto
2. Verificar se o banco segue os princípios de tidy data

- O banco de dados segue as premissas do tidy data e cada célula possui apenas um valor enquanto cada coluna representa uma variável.
```{r echo=FALSE}
# Verificar premissas do tidy data
glimpse(bfi_fake)
```

## Passo 3: Verificar nome das variáveis e ajustar os nomes (se necessário)
```{r echo=FALSE}
# Identificar o nome das variáveis
names(bfi_fake)
```

## Passo 4: Verificar quantidade de variáveis por instrumento
- Existem 25 variáveis do instrumento sobre personalidade, sendo: a) cinco perguntas sobre amabilidade, b) cinco perguntas sobre extroversão; c) cinco perguntas sobre conscienciosidade; d) cinco perguntas sobre neuroticismo; e) cinco perguntas sobre abertura. 
```{r echo=FALSE, include = FALSE}
# Número de itens do BFI
bfi_fake %>% 
  select(A1:O5)
```

**Ponto de atenção 1**: os nomes de variáveis com caixa alta ou espaço entre elas. A função clean_names() será usada para ajustar os nomes. </br>
**Ponto de atenção 2**: as características pessoais estão fora de ordem no banco de dados. A função relocate será usada para reordenar o banco de dados. </br>
**Ponto de atenção 3**: a variável ID está com o nome de identidade. A função rename será usada para modificar o nome. </br>

```{r echo=FALSE, include=FALSE}
# Ponto de atenção 1: nomes de variáveis com caixa alta ou espaço entre elas
bfi_fake <- bfi_fake %>% 
  clean_names() 

# Ponto de atenção 2: As características pessoais estão fora de ordem no banco de dados
bfi_fake <- relocate(bfi_fake, c("genero","education","idade", "duracao_minutos"), .before = "a1")

# Ponto de atenção 3: A variável ID está com o nome de identidade
bfi_fake <- bfi_fake %>% 
  rename("id" = "identidade")

```

**Ajustes realizados de acordo com pontos de atenção 1, 2 e 3:** </br>
```{r echo=FALSE}
names(bfi_fake)
```

## Passo 5 e 6: Checar tipos das variáveis/colunas e variável de id </br>

Checar tipos das variáveis/colunas
```{r echo=FALSE}
glimpse(bfi_fake)
```
</br>
**Ponto de atenção 4**: as variáveis idade, wb e mh foram identificadas como character pelo R. 

- Distribuição da variável idade está normal e sem valores desconhecidos. A transformação usando a função as.numeric será feita.

```{r echo=FALSE}
# Investigação sobre a variável idade
table_idade <- frq(bfi_fake$idade)
table_idade <- table_idade %>% 
  as.data.frame() %>% 
  dplyr::select(-variable, -label) 

formattable(table_idade)

bfi_fake$idade <- as.numeric(bfi_fake$idade)

```

- Distribuição da variável mh tem um valor desconhecido, "x". A transformação usando a função as.numeric será feita após usar a função mutate + na_if.

```{r echo=FALSE, message= FALSE}
#Investigação sobre a variável mh
table_mh <- frq(bfi_fake$mh)
table_mh <- table_mh %>% 
  as.data.frame() %>% 
  dplyr::select(-variable, -label) 

formattable(table_mh)

bfi_fake<- bfi_fake %>% 
  mutate(mh = na_if(mh, "x"))

bfi_fake$mh <- as.numeric(bfi_fake$mh)
```

- Distribuição da variável mh tem um valor desconhecido, "x". A transformação usando a função as.numeric será feita após usar a função mutate + na_if.

```{r echo=FALSE, message = FALSE}
# Investigação sobre a variável wb
table_wb <- frq(bfi_fake$wb)
table_wb <- table_wb %>% 
  as.data.frame() %>% 
  dplyr::select(-variable, -label) 

formattable(table_wb)

bfi_fake<- bfi_fake %>% 
  mutate(wb = na_if(wb, "x"))

bfi_fake$wb <- as.numeric(bfi_fake$wb)
```

## Passo 7: Verificar observações/linhas duplicadas 
- Foram encontrados dois casos duplicados de acordo com a variável id: 2801 e 2804. A partir dessa informação foi identificado o id_estudo para verificar se foi imputado de forma igual, oq ue foi o caso. Aqui, pode ser hipotetizado que houve uma falha no sistema que gravou a resposta de uma mesma pessoas duas vezes. 

- Casos removidos com base em id_estudo: **2805 e 2806**.

```{r echo=FALSE, include = FALSE}
# Checagem de dados duplicados sem a variável id 
get_dupes(bfi_fake, -id)

# Checagem de dados duplicados sem a variável id
get_dupes(bfi_fake, id_estudo, idade, education, genero)

# Removendo os participantes com linhas duplicadas
bfi_fake %>% 
  filter(id_estudo == "2801" | id_estudo == "2804") %>% 
  glimpse()

bfi_fake <- bfi_fake %>% 
  filter(!id %in% c("2805", "2806"))
```

## Passo 8: Checagem respostas descuidadas

### Pacote careless e respostas repetidas

**Resultado:** Por volta de **0.28%** dos participantes respondeu da mesma forma em mais da metade do questionário. Esses participantes serão removidos da amostra.

```{r echo=FALSE, include = FALSE}
bfi_fake_careless <- bfi_fake %>% 
  select(id, a1:o5)

bfi_fake_careless$careless <- longstring(bfi_fake_careless, avg = FALSE)
```

```{r echo=FALSE}
table_careless <- frq(bfi_fake_careless$careless)
table_careless <- table_careless %>% 
  as.data.frame() %>% 
  dplyr::select(-variable, -label) 

formattable(table_careless)

```

```{r echo=FALSE, include = FALSE}
bfi_fake_careless %>% 
  filter(careless > 10)

bfi_fake <- bfi_fake %>%   
  filter(!id %in% c("562", "1430", "1555", "2043", "2801", "2802", "2803", "2804"))
```

### Tempo de resposta do survey
- Em média, as pessoas demoraram por volta de **15 minutos** para responder ao questionário, variando entre 1 e 30 minutos.

```{r eval=TRUE, echo=FALSE, message=FALSE}
#skimr::skim(bfi_fake$duracao_minutos)

bfi_fake %>%
  ggplot(aes(x=duracao_minutos)) +
  geom_histogram(fill="steelblue", color="#e9ecef", alpha=0.6, position = 'identity') +
  theme_hc() +
  labs(fill="")
```

### Cálculo respostas descuidadas via média e DP
- Essa visualização permite identificar casos com médias altas ou baixas com baixo DP. O que quer dizer que são casos que não estão variando suas respostas de forma substancial. Isso é um indicador de atenção para o pesquisador. 

```{r eval=TRUE, echo=FALSE, include = FALSE}
# Criar médias por blocos de itens que são apresentados em sequência
bfi_fake <- bfi_fake %>% 
  row_means(a1:e2, n = 2, append = TRUE, var = "bloco1")

bfi_fake <- bfi_fake %>% 
  row_means(e3:o5, n = 2, append = TRUE, var = "bloco2")

# Separar bancos de dados com estes itens
bfi_a1e2 <- bfi_fake %>% 
  dplyr::select(a1:e2)

bfi_e3o5 <- bfi_fake %>% 
  dplyr::select(e3:o5)

# Calcular DPs por linhas
bfi_a1e2 <- transform(bfi_a1e2, sd_bloco1=apply(bfi_a1e2, 1, sd, na.rm=TRUE))
bfi_e3o5 <- transform(bfi_e3o5, sd_bloco2=apply(bfi_e3o5, 1, sd, na.rm=TRUE))

# Combinar os bancos de dados
bfi_a1e2 <- bfi_a1e2 %>% 
  dplyr::select(sd_bloco1)

bfi_e3o5 <- bfi_e3o5 %>% 
  dplyr::select(sd_bloco2)

bfi_fake <- cbind(bfi_fake, bfi_a1e2, bfi_e3o5)

```

```{r eval=TRUE, echo=FALSE}
# Gerar gráficos de dispersão com média e DP por blocos

ggplot(bfi_fake, aes(x=bloco1, y=sd_bloco1)) + 
  geom_point(color = "steelblue", alpha = 0.5) +
  theme_hc()

ggplot(bfi_fake, aes(x=bloco2, y=sd_bloco2)) + 
  geom_point(color = "#FC4E07", alpha = 0.5) +
  theme_hc()
```

## Passo 9: Checar dados socioeconômicos relevantes que atendam critérios de amostragem (e.g. idade mínima ou máxima)
</br>
- Gênero (1 = meninos, 2 = meninas) </br>
```{r eval=TRUE, echo=FALSE}
table_genero <- frq(bfi_fake$genero)
table_genero <- table_genero %>% 
  as.data.frame() %>% 
  dplyr::select(-variable, -label) 

formattable(table_genero)

```
</br>
- Escolaridade (1 = HS, 2 = finished HS, 3 = some college, 4 = college graduate 5 = graduate degree) </br>
```{r eval=TRUE, echo=FALSE}
table_education <- frq(bfi_fake$education)
table_education <- table_education %>% 
  as.data.frame() %>% 
  dplyr::select(-variable, -label) 

formattable(table_education)

```
 </br>
- Distribuição da idade </br>

**Importante:** o estudo se refere apenas a população adulta, portanto, participantes com menos de 18 anos foram retirados da amostra, resultado em *N = 2545* para as análises de dados.

```{r echo=FALSE, include = FALSE}
# Criterio de seleção: Manter apenas estudantes com 18 anos ou mais
bfi_fake <- bfi_fake %>%   
  filter(idade >= 18)
```

```{r echo=FALSE}
skimr::skim(bfi_fake$idade)
```

### Considerações
- O banco de dados foi salvo na pasta data, seguindo as boas práticas de R e com nome *bfi_fake.RDS*.
- O tamanho da amostra final é *N = 2545 participantes.*


